【裁判字號】    92,自,22
【裁判日期】    920716
【裁判案由】    業務過失致死
【裁判全文】
臺灣高雄地方法院刑事判決                            九十二年度自字第二二號
    自  訴  人  乙○○
    自訴代理人  曾劍虹律師
    被      告  丙○○
    選任辯護人  黃順天律師
                王叡齡律師
                陳建誌律師
右列被告因業務過失致死案件，經自訴人提起自訴，本院判決如左：
    主  文
丙○○無罪。
    理  由
一、自訴意旨略如附件一之自訴狀、附件二之自訴補正狀及附件三之自訴補充理由狀
    所載（詳如附件一、附件二及附件三）。
二、自訴人認被告丙○○涉犯業務過失致死罪嫌，無非以被害人陳坤男於民國（下同
    ）八十八年五月二十一日凌晨一時五十分許，駕駛車牌為ＰＨＺ－七一一號之機
    車，行經德寶營造股份有限公司（下稱德寶公司）所承作台一線與台二十一線交
    叉路口新建立體路橋工程之工地時，，因該工地工程標示告示牌設置不當，且未
    設有反光警示設施，在當時燈光昏暗視線不明之情形下，被害人陳坤男不慎撞及
    上開工程標示告示牌而死亡，被告丙○○既係上開工程之負責人，卻於設置右開
    工程標示告示牌時，未設置於適當之位置，且欠缺反光警示設施之裝設，方導致
    被害人陳坤男不慎於駕駛車輛之過程中，撞及工程標示告示牌而死亡，其不當設
    置工程標示告示牌之舉，對被害人陳坤男之死亡而言，自有過失；縱被告並非該
    工地之直接負責人，然其對該工地仍有督導之責，其對實際工地負責人所設立之
    工程標示告示牌位置不當，亦無反光警示設立，亦屬有過失云云，以為論據，並
    求調取臺灣高等法院高雄分院檢察署九十一年度上議字第八七六號卷宗；被告丙
    ○○則於本院審理期間，矢口否認有何業務過失致死之犯行，並以：當時伊是德
    寶公司高雄地區工所之所長，下轄四個工地，案發地點工地之實際之工地負責人
    是甲○○，依德寶公司內部分工之規定，工程標示係由各別工地實際負責人負責
    ，伊並不負責標示之設置等語置辯。
三、按犯罪事實應依證據認定之，無證據不得推定其犯罪事實；不能證明被告犯罪者
    ，應諭知無罪之判決，刑事訴訟法第一百五十四條、第三百零一條第一項分別定
    有明文。又刑事訴訟法上所謂認定犯罪事實之證據，係指足以認定被告確有犯罪
    行為之積極證據而言，該項證據自須適合於被告犯罪事實之認定，始得採為斷罪
    資料；且認定事實所憑之證據，其為訴訟上之證明，須達於通常一般人均不致有
    所懷疑，而得確信其為事實之程度者，始得採為有罪之認定，倘其證明尚未達到
    此一程度，而有合理之懷疑存在時，尚難為有罪之認定基礎（參照最高法院二十
    九年上字第三一○五號、四十年台上字第八六號判例）。再刑法上之過失犯，指
    在法律上有注意義務，事實上亦能注意，竟欠缺注意，致發生一定之結果，而在
    客觀上有相當因果關係始得成立。如行為人並無注意義務或注意能力，或在客觀
    上非其所能注意，即難以過失犯之規定相繩之。至所謂相當因果關係，係指依經
    驗法則，綜合行為當時所存在之一切事實，為客觀之事後審查，認為在一般情形
    下，有此環境、有此行為之同一條件，均可發生同一之結果者，則該條件即為發
    生結果之相當條件，行為與結果即有相當之因果關係。反之若在一般情形下，有
    此同一條件存在，而依客觀之審查，認為不必皆發生此結果者，則該條件與結果
    並不相當，不過為偶然之事實而已，其行為與結果間即無相當因果關係。又過失
    犯罪中行為人對特定危險是否有客觀之注意義務，應參酌專業分工法理及專業技
    術成規，並考慮行為人在特定時空所處之實際情況以定之。
四、經查：
（一）被告丙○○雖於臺灣高雄地方法院檢察署八十八年度相字第一一七六號相驗案
      件調查訊問時，自承：係施工所所長，即本件系爭工程之負責人等語（見臺灣
      高雄地方法院檢察察八十八年度相字第一一七六號相驗卷宗八十九年五月十六
      日訊問筆錄）；惟於本院審理期間，即改稱：當時向檢察官所表示之意思是，
      該工地是伊管轄之工地，因為德寶公司在高雄設有一個施工所，下轄四個工地
      ，而伊為高雄區工所之所長，所以才稱是工地負責人，但實際之工地負責人是
      甲○○等語（見本院九十二年七月二日審判筆錄）；再經本院依權向德寶公司
      函查之結果，本件案發工地之負責人，確為甲○○無訛，有德寶公司傳真函一
      份在卷可稽。另證人即德寶公司之員工甲○○亦來院證述：我自八十年起在德
      寶公司工作迄今，擔任工地主任，共負責過六、七個工地。八十八年三月間德
      寶公司承覽台一線與台二十一線交叉路新建立體陸橋工地工程我是負責人，該
      工地由我從頭負責到尾，工程標示告示牌是我設置的無誤，我是依照工務局發
      包時之設計圖而設計告示牌，圖是工務局給我們的，我們按圖施工等語（見本
      院九十二年七月二日審判筆錄）；再觀卷附案發時所拍攝之照片，該標示牌上
      載明之聯絡人亦為「甲○○」等情綜合以觀，本件案發地點之工程標示牌應係
      由證人甲○○所設置，而該處工地之實際負責人，在案發之時，亦為證人甲○
      ○無訛。
（二）依德寶公司內部控制制度之規定，工地安全衛生事項及環保之規劃督導，係為
      工地（副）主任之職責，而非施工所所長之職掌項目，有德寶公司內部控制制
      度一份附卷可稽；而有關工程安全之分層負責事項，乃國內各工程承攬單位所
      依循之作為，故該作業內容尚無違背常情之處。況在現今工程施工均採分層負
      責之情況下，難期高級單位主管對所屬其餘低階主管應負責之事項，均能事必
      躬親而親自參與；故本件被告雖係案發地點工地所屬主管，然既非實際負責該
      工程施工之施作人，又依德寶公司內部分工之規定，對於上開工地告示牌之設
      置，應由實際工地主任負責，在現今工程分工、分層負責之現狀下，難認被告
      就標示牌示之設置，應參與規劃及執行，並為其所能注意，則被告對於死者陳
      坤男因駕車衝撞上開工程標示告示牌而導致死亡，難認有何應注意能注意而不
      注意之過失犯行。
（三）再者，本件意外死亡案件，乃係死者陳坤男自行於騎乘前開機車行經案發地點
      時，擦撞該告示牌而死亡，有高雄縣警察局道路交通事故調查報告表、臺灣屏
      東地方法院檢察署相驗屍體證明書各一份及現場照片八張在卷可參。然由案發
      現場之照片觀之，本件車禍現場之機車道右側白線（機車道界線）與路旁護欄
      前凸出石台之間，尚有一段柏油路面，告示牌之坐落位置，尚有內縮，亦非緊
      鄰凸出石台之最外緣，故機車騎在機車道上，其右側尚有空間供機車手把通行
      ，此有現場諸多照片附卷為憑。則果死者陳坤男於案發時依規定行駛於案發路
      段之機車道內，衡情當不致於碰撞上開告示牌，上開告示牌之設置位置自無任
      何不當之可言；又前述告示牌在本件車禍發生之時雖未有反光警示之設計，惟
      告示牌是否需加設反光警示設備？若未加裝反光警示設備，是否即有過失？非
      可一概而論，需視個案而定；依前所述，上揭工程告示牌之設置，既已足資避
      免依規定行駛於上述路段之車輛發生與之擦撞之危險，而無擦撞告示牌之虞，
      其未設有反光警示之設計，亦無違反任何工程專業技術施作成規之可言。參以
      有關本件台一線與台二十一線交叉路口新建立體陸橋工程告示牌設置，經交通
      部公路局第三區工程處函復高雄縣警察局林園分局，稱該施工告示牌係依據工
      程交通維持計劃書內容及設計圖經送請各有關單位審核後辦理，其設置位於車
      道邊線外側及高出路面之緣石上，不供通行之處，應不影響行車安全，故其設
      置地點妥適，又該施工告示牌係該工程提供大眾資訊服務項目之一，尚無輔以
      其他反光措施必要，此有該處八十八年八月二十三日（八八）三工勞字第八八
      二五八四八號函影本附卷可稽，益足徵前揭施工告示牌之設置位置及未裝置有
      反光警示設備，並未有違任何專業技術成規之可言，自難謂為不當。
五、綜上所述，本件被告丙○○既非車禍案發地點實際負責工程施作之人，工程告示
    標示牌亦非其所設立，況該工程標示告示牌之設置，由專業技術成規之角度視之
    ，亦無不當之處，再參酌專業分工法理以及考慮被告在本件案發之時特定時空所
    處之實際情況綜合以觀，依前述最高法院判例之見解，被告對本件車禍之發生並
    致被害人陳坤男死亡之結果而言，非惟無過失，亦與陳坤男因本件車禍而死亡之
    結果間，無相當之因果關係，尚難以業務過失致死之刑責相繩之，此外，復查無
    其他積極證據足資證明被告丙○○有何自訴人所指之業務過失致死之犯行存在，
    不能證明被告犯罪，依法自應為無罪之諭知。
據上論斷，應依刑事訴訟法第三百四十三條、第三百零一條第一項，判決如主文。
中      華      民      國    九十二      年      七      月    十六    日
                                  臺灣高雄地方法院刑事第六庭
                                      法  官    李怡諄
右正本證明與原本無異。
如不服本判決，應於判決送達後十日內，向本院提出上訴狀。
                                      書記官    鄧思辰
中      華      民      國    九十二      年      七      月    十六    日


司法院資訊處製作；財團法人民間司法改革基金會備份。
